臺灣高等法院臺中分院民事判決
111年度上字第66號
上  訴  人  廖德洲  


訴訟代理人  侯志翔律師
被 上訴 人  立吉興國際股份有限公司

            英屬維京群島商昕正興國際股份有限公司

兼  共  同
法定代理人  賴黃麗紅


共      同
訴訟代理人  周進文律師
上列當事人間請求給付貨款等事件，上訴人對於中華民國110年1
0月22日臺灣臺中地方法院109年度訴字第125號第一審判決提起
上訴，本院於111年5月11日言詞辯論終結，判決如下：
    主  文
上訴駁回。
第二審訴訟費用由上訴人負擔。
    事實及理由
一、上訴人主張：被上訴人立吉興國際股份有限公司（下稱立吉
    興公司）於民國107年7月間起，向訴外人即伊擔任負責人之
    大陸地區東莞通增橡塑製品有限公司（下稱通增公司）訂購
    貨物（下稱系爭買賣契約），並指定送貨至訴外人即與立吉
    興公司為實質上同一公司之東莞利吉昌鞋業有限公司（下稱
    利吉昌公司），通增公司即依約送貨，且經立吉興公司員工
    簽領。通增公司與立吉興公司於108年3月6日彙算雙方107年
    10、11月間之貨款共計新臺幣（下同）235萬5,719元（下稱
    系爭貨款）後，立吉興公司遂以被上訴人英屬維京群島商昕
    正興國際股份有限公司（下稱昕正興公司）、賴黃麗紅為共
    同發票人所簽發，付款人為合庫銀行○○分行，帳號為00000-
    0號，支票號碼為XG-0000000號，票面金額為235萬5,719元
    ，發票日為108年6月30日之遠期支票（下稱系爭支票），給
    付通增公司系爭貨款235萬5,719元，然系爭支票屆期經提示
    後卻不獲付款。今通增公司已將系爭貨款債權讓與予伊，伊
    自得請求立吉興公司如數給付系爭貨款。為此，爰依買賣之
    法律關係請求立吉興公司給付貨款；及依票據之法律關係請
    求昕正興公司、賴黃麗紅給付票款。又被上訴人3人間係基
    於同一目的，本於各別之發生原因，對伊負給付義務，任一
    被上訴人清償伊，債權即獲得滿足，被上訴人3人間係負不
    真正連帶債務等情，並求為判命：(一)被上訴人立吉興公司
    應給付上訴人235萬5,719元，及自起訴狀繕本送達之翌日起
    至清償日止，按年息5%計算之利息。(二)被上訴人昕正興公
    司應給付上訴人235萬5,719元，及自起訴狀繕本送達之翌日
    起至清償日止，按年息6%計算之利息。(三)被上訴人賴黃麗
    紅應給付上訴人235萬5,719元，及自起訴狀繕本送達之翌日
    起至清償日止，按年息6%計算之利息。(四)前三項所命之給
    付，如任一被上訴人為給付，其他被上訴人於給付之範圍內
    ，免除給付責任。(五)願供擔保請准宣告假執行（原審為上
    訴人敗訴之判決，並駁回其假執行之聲請，上訴人聲明不服
    ，提起上訴）。並上訴聲明：(一)原判決廢棄。(二)上廢棄
    部分：⑴被上訴人立吉興公司應給付上訴人235萬5,719元，
    及自起訴狀繕本送達之翌日起至清償日止，按年息5%計算之
    利息。⑵被上訴人昕正興公司應給付上訴人235萬5,719元，
    及自起訴狀繕本送達之翌日起至清償日止，按年息6%計算之
    利息。⑶被上訴人賴黃麗紅應給付上訴人235萬5,719元，及
    自起訴狀繕本送達之翌日起至清償日止，按年息6%計算之利
    息。⑷前三項所命之給付，如任一被上訴人為給付，其他被
    上訴人於給付之範圍內，免除給付責任。⑸願供擔保請准宣
    告假執行。
二、被上訴人則以：系爭買賣契約之買受人為訴外人立吉昌公司
    ，立吉興公司非系爭買賣契約之當事人，上訴人請求立吉興
    公司給付貨款，自屬無據。又通增公司本件貨款請求權已分
    別於109年10、11月罹於時效，上訴人係於109年12月12日自
    通增公司受讓取得系爭貨款債權，自已罹於時效。另賴黃麗
    紅於系爭支票上蓋章，僅係代表昕正興公司簽發支票之意，
    當時係因第1次所蓋用賴黃麗紅私章之印文模糊，遂於系爭
    支票上再次補蓋賴黃麗紅私章，並無共同為系爭支票發票人
    之情事。況上訴人現非系爭支票之執票人，自不得請求給付
    票款等語，資為抗辯。並答辯聲明：(一)上訴駁回。(二)如
    受不利判決，願供擔保請准宣告免為假執行。
三、本院得心證之理由：
(一)系爭買賣契約之買受人為大陸地區設立之利吉昌公司，上訴
    人請求臺灣地區設立之立吉興公司給付貨款，為無理由：
  ①上訴人主張系爭買賣契約之出賣人為通增公司、買受人為立
    吉興公司，伊於109年12月12日自通增公司受讓系爭貨款請
    求權云云，業據其提出107年7月16日訂購單（下稱系爭訂購
    單）、利吉昌公司交貨單、結算貨款金額表、債權讓與契約
    等為證（見原審卷第23、25至84、85、287頁），而為立吉
    興公司所否認，並辯稱：系爭買賣契約之買受人為利吉昌公
    司等語。按當事人主張有利於己之事實者，就其事實有舉證
    之責任。民事訴訟法第277條前段定有明文。則按照舉證責
    任分配之原則，應由主張買賣契約存在之當事人，就訂立買
    賣契約之事實負舉證之責。本件上訴人主張系爭買賣契約之
    買受人為立吉興公司，既為立吉興公司所否認，自應由上訴
    人就此負舉證之責。經查：
　⑴上訴人主張系爭訂購單，為立吉興公司向上訴人提出系爭買
    賣契約之要約云云，為立吉興公司所否認，並辯稱：系爭訂
    購單並非系爭買賣契約之契約書或要約，僅為請求提供樣品
    之單據等語。查，系爭訂購單其上確印有「試版」、「樣品
    」、「銷樣」、「開發樣」等文字，且並無任何產品之單價
    計載，所載之數量各僅為2双、6双，交期7月18日，有系爭
    訂購單附卷可參（見原審卷第23頁），以系爭訂購單上所載
    之數量及交期，顯與一般產品買賣契約之要約不同，2双及6
    双並不具有何商業買賣之利益，且僅有2天為交期，更非常
    見之量產買賣交易形態，堪認系爭訂購單應係為樣品開發之
    相關單據，已難遽謂系爭訂購單確為系爭買賣契約之契約書
    或要約。且系爭訂購單上除有立吉興公司之記載外，同時亦
    有東莞利吉興鞋廠之記載。則僅憑系爭訂購單，亦不足以證
    明通增公司與立吉興公司間有成立系爭買賣契約。
  ⑵況依上訴人所提出之利吉昌公司企業信用報告所載內容可知
    ，其法定代表人為賴文楷，立吉興公司係利吉昌公司之股東
    ，企業類型為有限責任公司（台港澳法人獨資，見原審卷第
    133至134頁），顯見立吉興公司與利吉昌公司非為同一公司
    甚明。又證人即立吉興公司之財務助理○○○於原審復結證稱
    ：貨款我知道，買賣鞋底的交易往來是在大陸發生的，不是
    在臺灣發生的，是在大陸地區所設的利吉興公司跟通增公司
    交易。上訴人所提出之原證3這些交貨單，都是上訴人跟大
    陸的利吉昌公司（先前大陸的利吉興公司所改名）所做的交
    易。上訴人所提出之原證4即原審卷第85頁結算單底下的英
    文簽名是賴朝陽所簽，這張結算單，是大陸的利吉興公司或
    利吉昌跟通增公司買貨等語明確（見原審卷第228至235頁)
    。參酌以系爭訂購單表頭即第一欄位雖分別將位於臺灣地區
    及大陸地區之立吉興公司及利吉興(後改名為利吉昌)公司之
    地址、電話、電子郵件信箱等聯絡資料並列，然該訂購單於
    第二欄位即已明確記載「TO：通增」、「FROM：利吉昌」等
    字，有系爭訂購單、利吉昌公司企業信用報告在卷可考（見
    本院卷第23頁、第131至140頁），已足見系爭訂購單之受文
    者確為通增公司、發文者確為利吉昌公司，上訴人亦自陳「
    FROM」欄位表示發送之地點從利吉昌公司傳真而來，系爭訂
    購單傳送地點在利吉昌公司等語（見原審卷第190頁），益
    見系爭訂購單確實是由利吉昌公司向通增公司發出，縱依上
    訴人主張系爭訂購單為系爭買賣契約之要約，亦應認系爭買
    賣契約之要約係由大陸利吉昌公司向大陸通增公司提出，係
    以利吉昌公司為系爭買賣契約之買受人至明，尚難僅以系爭
    訂購單表頭同時並列立吉興公司及利吉興公司之聯絡資料，
    即認立吉興公司為系爭買賣契約之當事人。且查，上訴人所
    提出之原證3交貨單之抬頭均明載「利吉昌鞋業有限公司」
    ，「交貨廠商名」欄位則記載「通增」等字，有該利吉昌公
    司交貨單在卷可憑（見原審卷第25至84頁），上訴人復自陳
    前開交貨單係由利吉昌公司所出具，於上訴人交貨時再由上
    訴人依據交貨數量填載（見原審卷第338、349頁），是以證
    人○○○所證：上開交貨單皆為通增公司與利吉昌公司所為之
    交易乙節，應與事實相符（見原審卷第231頁），足徵收受
    上開交貨單上貨品之人確為利吉昌公司，且係由利吉昌公司
    向通增公司所買受，通增公司亦係以利吉昌公司為買受人而
    出貨予利吉昌公司無訛。
  ⑶上訴人雖另主張賴朝陽同時為立吉興公司及利吉昌公司之實
    際負責人，結算貨款金額表係由立吉興公司之實際負責人賴
    朝陽所簽署，顯見辦理貨款結算之主體即為立吉興公司，並
    有以立吉興公司為承擔貨款給付人之意，立吉興公司並以昕
    正興公司、賴黃麗紅開立系爭支票支付結算之貨款，又系爭
    支票為上訴人妻子陳麗至立吉興公司向賴朝陽領取，上訴人
    係依立吉興公司實際負責人賴朝陽之指示，將系爭買賣契約
    之貨品送至利吉昌公司云云，固據其提出結算貨款金額表、
    系爭支票為證（見原審卷第85、87頁）。惟查，上訴人並未
    就賴朝陽曾指示通增公司將系爭買賣契約之貨品送至利吉昌
    公司乙節，提出適足之證明以實其說。且審酌證人○○○於原
    審所證稱：伊曾任立吉興公司之財務助理，於108年4月1日
    離職，伊於任職期間皆係依照賴朝陽之指示，製作立吉興公
    司及利吉昌公司之帳面等語（見原審卷第229頁），足見系
    爭買賣契約係發生於證人○○○任職期間，證人○○○係聽從賴朝
    陽之指示，分別製作立吉興公司及利吉昌公司之帳面資料，
    則訴外人賴朝陽縱有指示通增公司將系爭買賣契約之貨品送
    至利吉昌公司，亦不必然係代表立吉興公司而為指示。況上
    開結算貨款金額表抬頭雖記載立吉興公司之名稱，惟賴朝陽
    於其文末簽名處則係於署名「東莞利吉昌鞋業有限公司」後
    始簽名，顯係表彰其代表利吉昌公司而簽署該結算貨款金額
    表之意，而非代表立吉興公司。再參酌107年7月16日訂購單
    上所載「FROM：利吉昌」、利吉昌公司交貨單所示「利吉昌
    鞋業有限公司」之文義，及證人○○○前揭證述情節以觀，本
    件要難認系爭買賣契約係以立吉興公司為系爭買賣契約之買
    受人。　　
　⑷上訴人復主張：立吉興公司為利吉昌公司之唯一股東，利吉
    昌公司之董事會成員均為賴黃麗紅之子女，且立吉興公司於
    業務上對外行使之名片均同時印有立吉興公司、利吉昌鞋廠
    等字樣，兩者為實質上同一公司，立吉興公司自應負擔本件
    貨款給付義務云云，並提出利吉昌公司企業信用報告、立吉
    興公司名片及臺灣臺中地方法院（下稱臺中地院）109年度
    訴字第1816號民事判決為證（見原審卷第131至140頁、第17
    5頁、第279-285頁)）。然利吉昌公司雖將立吉興公司登記
    為股東，賴朝陽並為立吉興公司、利吉昌公司之實際負責人
    ，然此僅能推論兩者間關係密切，立吉興公司縱有透過利吉
    昌公司作為其在大陸地區設立之公司以營業之意，然兩者仍
    係各自獨立之法人，一為臺灣之法人，一為大陸之法人，權
    利義務並非同一，尚難以賴朝陽同時兼任立吉興公司、利吉
    昌公司之實際負責人身分，即可遽認上開結算貨款金額表係
    由賴朝陽代表立吉興公司所簽署，仍應由相關交易資料綜合
    判斷之。該結算貨款金額表（見原審卷第85頁）係由賴朝陽
    與通增公司彙算貨款，其上皆為利吉昌公司向通增公司所購
    買之貨品，並依彙算之結果由賴朝陽交付系爭支票以為支付
    ，業經證人○○○證述明確（見原審卷第235頁）。是系爭支票
    既係本於上開結算貨款金額表所揭代表利吉昌公司簽署該文
    件後而為之，該交付系爭票據行為亦不能推認系爭買賣契約
    係存在於通增公司與立吉興公司之間。證人○○○復於原審證
    稱：利吉昌公司的帳最後會回來臺灣製作，伊會依照賴朝陽
    之指示，如為利吉昌公司出帳即會製作該公司出帳等語（見
    原審卷第229頁），是利吉昌公司之帳既是由立吉興公司之
    財務助理所製作，且利吉昌公司之實際負責人亦為賴朝陽，
    縱通增公司至立吉興公司向賴朝陽領取系爭支票，亦難遽謂
    立吉興公司即為系爭買賣契約之當事人。另臺中地院109年
    度訴字第1816號民事判決經上訴後，本院另案110年度上字
    第62號民事判決，亦認該另案訟爭之買賣契約當事人係利吉
    昌公司，而非立吉興公司，亦有該民事判決在卷可憑（見原
    審卷第365頁），上訴人主張立吉興公司與利吉昌公司為家
    族企業，具有實質同一性，系爭買賣契約係存在於通增公司
    與立吉興公司間，要難憑採。 
  ⑸上訴人雖再提出立吉興公司另案訴訟資料所示（即原證8，見
    原審卷第169、171頁），然依該等資料雖可見立吉興公司為
    他案訴訟之當事人，惟無從據以認定與本案有何關聯。又上
    訴人復提出利吉昌公司第一次債權人會議通知書（見原審卷
    第193頁），依該資料固可見利吉昌公司業經大陸地區法院
    裁定受理破產清算之聲請，利吉昌公司對於本件系爭貨款債
    務已陷於不能或難以清償之情狀，惟受讓本件系爭貨款債權
    之上訴人仍得循大陸地區之破產程序主張權利，要難因此而
    謂立吉興公司應負給付本件系爭貨款之責，更難據此認定立
    吉興公司為系爭買賣契約之當事人。
  ②綜上，上訴人固受讓通增公司對於系爭買賣契約之系爭貨款
    債權，然本件被上訴人立吉興公司並非系爭買賣契約之買受
    人，上訴人依據系爭買賣契約及債權讓與之法律關係（見本
    院卷第61頁），請求立吉興公司給付系爭貨款，尚屬無據。
    再立吉興公司既非系爭買賣契約之當事人，其所另為時效抗
    辯部分是否可採，即無再予審酌之必要，附此敘明。　　
(二)上訴人主張依票據之法律關係，請求被上訴人昕正興公司、
    賴黃麗紅給付票款（見本院卷第61頁），為無理由：　　
  ①按發票人應照支票文義擔保支票之支付；執票人於第130條所
    定提示期限內，為付款之提示而被拒絕時，對於前手得行使
    追索權，票據法第126條、第131條第1項前段分別定有明文
    。次按票據上權利之行使，與票據之占有，在票據法上有不
    可分離之關係，非持有票據之執票人，不得行使票據上之權
    利（最高法院66年度台上字第636號、50年度台上字第2876
    號判決意旨參照）。另按票據係提示證券，又具繳回性，票
    據上權利之行使與票據之占有，有不可分離之關係。執票人
    喪失票據時，在未回復其占有之前，除依票據法第19條之規
    定，為公示催告之聲請，於公示催告程序開始後，以供擔保
    之方式請求票據金額之支付外，僅得依票據法施行細則第4
    條之規定，聲請法院為禁止付款之假處分，或依票據法第18
    條之規定，為止付之通知，自不得逕對票據債務人行使票據
    上之權利（最高法院87年度台上字第911號判決意旨參見）
    。
  ②查原審自110年4月28日起即請上訴人當庭提出系爭支票正本
    供法院審酌（見原審卷第338頁），然上訴人迄至本院言詞
    辯論終結時，始終未能當庭提出系爭支票正本，嗣並主張：
    伊雖未能提出系爭支票正本，惟伊已向合作金庫商業銀行○○
    分行提示系爭支票，因存款不足及拒絕往來戶為由不獲付款
    ，伊遂向昕正興公司、賴黃麗紅行使追索權，並非提示付款
    ，伊為系爭支票載明之受款人，且系爭支票並有「禁止背書
    轉讓」之記載，伊自無法將系爭支票轉讓他人。又昕正興公
    司、賴黃麗紅從未否認系爭支票遭退票、系爭支票之真正，
    及伊為系爭支票權利人。況伊是依據票據關係來向被上訴人
    昕正興公司、賴黃麗紅請求，而不是向付款人提示付款，系
    爭支票就本件訴訟來講應該是權利證明文件，對這個權利證
    明文件，被上訴人昕正興公司、賴黃麗紅也沒有爭執系爭支
    票是開給上訴人，也不否認支票的原因關係就是買賣，伊認
    為這部分與所謂支票權利的行使與支票之占有具有不可分關
    係情形應有不同云云，並提出系爭支票影本、108年10月2日
    退票理由單影本為證（見原審卷第87頁）。
  ③昕正興公司、賴黃麗紅雖不否認系爭支票之真正，及上訴人
    曾執系爭支票向合作金庫商業銀行○○分行提示，因存款不足
    及拒絕往來戶為由而不獲付款之事實，惟抗辯上訴人既無法
    證明現仍執有系爭支票，即不得請求給付票款等語。查，
 　 禁止背書轉讓之記名式載貨證券，雖不得依背書轉讓，但不
     妨依一般債權讓與之方法為轉讓，且系爭支票為票據之一
    種，本具有流通性及無因性，上訴人既未能舉證證明其現仍
    占有系爭支票，而為系爭支票執票人之事實，依據上開說明
    ，即不得行使或主張票據上之權利，上訴人主張依據票據之
    法律關係請求昕正興公司、賴黃麗紅給付系爭支票之票款，
    即屬無據。準此，上訴人所主張賴黃麗紅為系爭支票之共同
    發票人，亦應負票據上之責任等情，是否可採，亦無再予審
    酌之必要，附此敘明。
四、綜上所述，上訴人依買賣契約及債權讓與之法律關係請求立
    吉興公司應給付上訴人235萬5,719元，及自109年1月24日起
    至清償日止，按年息5%計算之利息；另依票據法律關係請求
    昕正興公司、賴黃麗紅各應給付上訴人235萬5,719元，及均
    自109年1月24日起至清償日止，按年息6%計算之利息；前三
    項所命之給付，如任一被上訴人為給付，其他被上訴人於給
    付之範圍內，免除給付責任，均無理由，應予駁回。從而原
    審所為上訴人敗訴之判決，並駁回其假執行之聲請，即無不
    合。上訴論旨指摘原判決不當，求予廢棄改判，為無理由，
    應駁回其上訴。
五、本件事證已臻明確，兩造其餘之攻擊或防禦方法及所用之證
    據，經本院斟酌後，認為均不足以影響本判決之結果，爰不
    逐一論列，附此敘明。
六、據上論結，本件上訴為無理由，依民事訴訟法第449條第1項
    、第78條，判決如主文。
中　　華　　民　　國　　111 　年　　5 　　月　　31　　日
                  民事第三庭    審判長法　官  黃玉清
　　　　　　　　　　　　　　          法　官  葛永輝
　　　　　　　　　　　　　　　        法　官  許旭聖
正本係照原本作成。
如不服本判決，應於收受送達後20日內向本院提出上訴書狀，其
未表明上訴理由者，應於提出上訴後20日內向本院補提理由書狀
（均須按他造當事人之人數附繕本）。因疫情而遲誤不變期間，
得向法院聲請回復原狀。
上訴時應提出委任律師或具有律師資格之人之委任狀；委任有律
師資格者，另應附具律師資格證書及釋明委任人與受任人有民事
訴訟法第466條之1第1項但書或第2項所定關係之釋明文書影本。
如委任律師提起上訴者，應一併繳納上訴裁判費。

                                      書記官  陳麗玉
　　　　　　　　　　　　　　　　　　　 
中　　華　　民　　國　　111 　年　　5 　　月　　31　　日